【裁判字號】    98,醫上,14
【裁判日期】    990706
【裁判案由】    侵權行為損害賠償
【裁判全文】
臺灣高等法院民事判決                  98年度醫上字第14號
上  訴  人  戊○○
訴訟代理人  林辰彥律師
複  代理人  林傳哲律師
            謝玉玲律師
            黃淑怡律師
上  訴  人  長庚醫療財團法人林口長庚紀念醫院
法定代理人  甲○○
訴訟代理人  丙○○
            己○○
被上訴人    丁○○
共      同
訴訟代理人  乙○○
上列當事人間侵權行為損害賠償事件，戊○○、長庚醫療財團法
人林口長庚紀念醫院對於民國98年4 月30日臺灣臺北地方法院95
年度醫字第17號第一審判決均提起上訴，戊○○並為訴之追加，
本院於99年6月22日言詞辯論終結，判決如下：
    主  文
上訴人戊○○、上訴人長庚醫療財團法人林口長庚紀念醫院之上
訴均駁回。
上訴人長庚醫療財團法人林口長庚紀念醫院及被上訴人丁○○應
再連帶給付上訴人戊○○新台幣肆拾捌萬貳仟壹佰貳拾捌元及自
民國九十八年九月二十二日起，至清償日止，按年息百分之五計
算之利息。
上訴人戊○○其餘追加之訴及假執行之聲請均駁回。
第二審訴訟費用，關於戊○○上訴部分，由戊○○負擔；關於長
庚醫療財團法人林口長庚紀念醫院上訴部分，由長庚醫療財團法
人林口長庚紀念醫院負擔。關於追加之訴部分，由長庚醫療財團
法人林口長庚紀念醫院、丁○○連帶負擔百分之七十三，餘由戊
○○負擔。
    事實及理由
壹、程序方面：
一、本件被上訴人即上訴人長庚醫療財團法人林口長庚紀念醫院
    （下稱長庚醫院）之法定代理人原為「陳敏夫」，嗣於民國
    98年2月21日變更為「甲○○」，有醫療機構開業執照可考
    （見本院卷第51、60頁）。另長庚醫院原名為「財團法人長
    庚紀念醫院」，現名稱為「長庚醫療財團法人林口長庚紀念
    醫院」（見本院卷第50頁之法人登記證書、第60頁之醫療機
    構開業執照），合先敘明。
二、按訴之變更或追加，非經他造同意，不得為之。但有民事訴
    訟法第255條第1項第2款至第6款情形，不在此限。又訴狀送
    達後，原告固不得將原訴變更或追加他訴，但如請求之基礎
    事實同一者、擴張或減縮應受判決事項之聲明者，不在此限
    ，民事訴訟法第446條第1項但書及第255條第1項第2、3款分
    別定有明文。本件上訴人即被上訴人戊○○（下稱戊○○）
    於本院審理中追加長庚醫院及被上訴人丁○○（下稱丁○○
    ）應再連帶給付戊○○新台幣（下同）66萬2,128元，及自
    95年5月27日起至清償日止，按年息百分之5計算之利息（見
    本院卷第53頁反面、第95頁書狀正面）。經查，兩造間係因
    系爭醫療事故，致衍生本件訴訟，戊○○請求之基礎事實同
    一及擴張應受判決事項之聲明，依民事訴訟法第446條第1項
    但書及第255條第1項第2、3款規定，其追加之訴部分，程序
    自屬合法。
三、又戊○○起訴時對丁○○部分係依民法第184條之規定，對
    長庚醫院部分係依民法第185條、第188條、第193條第1項及
    第195條第1項侵權行為損害賠償之法律關係為請求（見原審
    北調字卷第5頁）；嗣於本院審理中追加依民法第227條、第
    227條之1之規定為請求（見本院卷第48頁反面之筆錄、第79
    頁之準備(二)書狀），此部分請求之基礎事實仍屬同一，應予
    准許。
貳、實體方面：
一、戊○○主張：
    (一)伊於91年6月10日晚間10時許，於臺北縣新莊市○○街遭
      姓名年籍不詳男子砍傷，受有肚子右側劃傷約30公分、左
      手臂劃傷寬約2公分深約1.5公分之傷害，但手臂未見流血
      ，經救護車送至新泰醫院止血及打點滴後直接轉診至長庚
      醫院，由長庚醫院骨科醫師丁○○診治，隨即開刀處理腰
      部及手臂之傷口，並住院治療。隔天伊因手臂異常腫大，
      且有發麻及發燙現象，經告知丁○○後，延至下午進行第
      二次緊急開刀，由丁○○於伊左手臂正面由上而下順手形
      狀方向，劃開一長約22公分、深約1公分，背面劃開長約
      16公分、深約1公分之醫療傷口，並告以如此即可排解內
      部壓力及自然排血水，因而未將該二傷口縫合，惟事後並
      無明顯血水外流，手臂腫脹仍未消失，經過10天後，丁○
      ○認略有消腫，即進行縫合，並移交整形外科作植皮手術
      ，並說等它慢慢消腫，導致伊於住院30日出院後，手臂持
      續疼痛且未消腫；嗣回診時，經訴外人整形醫師陳怡傑於
      手臂旁邊劃刀並排血，血塊排出約1,500 CC，續行治療時
      發現伊手指已無法動作，經伊前往行政院國軍退除役官兵
      輔導委員會臺北榮民總醫院（下稱榮民總醫院）診治後，
      始查出係「左拇指伸姆長肌斷裂」，但因丁○○誤診，治
      療時間已過，手臂神經已被污血泡壞，造成伊左拇指無力
      、食指無法正常彎曲，中指與大拇指須同時彎曲才能彎曲
      之傷害。
    (二)又丁○○於診治初期，疏於發現真正症狀為「左拇指伸姆
      長肌斷裂」，未為必要之腔室內壓測試，逕判斷為「腔室
      症候群」，同日晚間即施行「筋膜切開術」；另丁○○更
      應注意伊左手臂腫脹、疼痛問題，及原已封口之血管傷口
      極可能再度因血塊溶解後再度出血造成腫脹、疼痛，更應
      注意造成該血管傷口之因，是否即為伊左手臂前因劃傷寬
      約2公分、深約1.5公分之傷害，而有可能傷及手臂肌肉神
      經部分，詎丁○○未作進一步診治及確認，致伊未能及時
      接受「肌腱轉移手術」，延誤治療黃金時機，造成伊輕度
      肢障之結果，有應注意未注意之過失。丁○○為長庚醫院
      醫師，長庚醫院為國內著名醫學機構，伊手臂肢體受傷前
      往長庚醫院就醫，因丁○○之過失造成伊輕度肢障之結果
      ，且先後歷經多次手術，期間長達數月，身心受有重大痛
      苦致患有重度憂鬱症；且左手臂受傷後，手指功能造成相
      當程度之不良影響，迄未回復正常，不僅無法工作，猶須
      花費更多時間、金錢治療及復健；另伊為家庭主要經濟來
      源，受傷後造成與家人生活上莫大之不便及困擾，斟酌雙
      方當事人身分、地位、資力與加害程度，伊請求300萬元
      精神慰撫金實無過高情形，爰依民法第184條第1項前段、
      第193條、第195條第1項規定，丁○○須負損害賠償責任
      。而長庚醫院為其僱用人，當負監督之責，復未依民法第
      188條第1項但書舉證有何免責事由，自應與丁○○負連帶
      賠償責任。求為命長庚醫院及丁○○應連帶給付慰撫金
      300萬元及自起訴狀繕本送達之翌日起，至清償日止，按
      年息百分之5計算之利息，並願供擔保請准宣告假執行（
      原審判命長庚醫院及丁○○應連帶給付戊○○30萬元，及
      自95年5月27日起至清償日止，按年息百分之5計算之利息
      ，並駁回戊○○其餘之訴。戊○○就其敗訴部分聲明不服
      ，提起上訴，並追加請求；長庚醫院就其敗訴部分聲明不
      服，提起上訴；丁○○就其敗訴部分，未據聲明不服，則
      該部分已告確定）。並上訴及追加聲明：(一)原判決不利於
      戊○○部分廢棄。(二)上開廢棄部分，長庚醫院、丁○○應
      再連帶給付戊○○270萬元及自95年5月27日起至清償日止
      ，按年息百分之5計算之利息。(三)追加長庚醫院、丁○○
      應再連帶給付戊○○66萬2,128元，及自95年5月27日起至
      清償日止，按年息百分之5計算利息。(四)願供擔保請准宣
      告假執行。答辯聲明：上訴駁回。
二、丁○○則以：加護病房醫師通知伊時，戊○○之手臂幾乎腫
    脹，皮膚感覺及手指運動功能都已變差，完全呈現典型「腔
    室症候群」之表現，當務之急必須劃2刀解除其手臂壓力，
    嗣戊○○手臂開始慢慢消腫，當時並無發炎跡象，也打消炎
    針並持續觀察手臂功能改善狀況。戊○○係肌肉挫傷腫脹，
    當伊打開傷口時，肉全部鼓起來，並無血塊，又係肌肉被撞
    擊，此種情形消腫很慢，伊劃開後，戊○○確實有慢慢消腫
    ，且為預防被感染，伊找整形外科醫師補皮，整個處理過程
    並無錯誤，伊之治療過程都是及時的，並無延誤，伊並無過
    失等語，資為抗辯。並答辯聲明：(一)上訴及追加之訴均駁回
    。(二)如受不利判決，願以同等值臺灣化學纖維股份有限公司
    股票（以98年4月9日之收盤價，以每股49.5元）擔保，免為
    假執行。
三、長庚醫院則以：
    (一)丁○○之醫療行為均依正常程序所為，並無疏失不當之處
      。戊○○指摘病歷紀錄有隱瞞病情及過失之處，均非事實
      。戊○○手術後傷口出現腫脹，可能係少數血管於第一次
      出血止住後，因血管擴張後再度出血或因血塊溶解後再度
      出血，戊○○未舉證說明其腫脹與丁○○診斷及處置有何
      因果關係。又戊○○主張筋脈因浸泡過久而生損害，此參
      閱鑑定報告第六點，於醫學上並無此因果關係。復以戊○
      ○病歷第267頁之神經傳導暨肌電圖檢查報告，已指出戊
      ○○神經受損，疑似導因於腔室症候群，再依病歷第307
      頁，亦記載戊○○因腔室症候群之後遺症導致左手正中神
      經及撓神經麻痺，進而導致「左拇指伸姆長肌」無力，足
      見戊○○於長庚醫院診療時，並無「左拇指伸姆長肌」斷
      裂。
    (二)長庚醫院及丁○○並無過失，戊○○所提之損害金額與項
      目，顯無理由；又戊○○請求給付300萬元慰撫金，論據
      及核算基準均未敘明等語，資為抗辯。並上訴聲明：(一)原
      判決不利於長庚醫院部分廢棄。(二)上開廢棄部分，戊○○
      在第一審之訴及假執行之聲請均駁回。答辯聲明：(一)上訴
      及追加之訴均駁回。(二)如受不利判決，願以同等值臺灣化
      學纖維股份有限公司股票（以98年4月9日之收盤價，以每
      股49.5元）擔保，免為假執行。
四、兩造不爭執事項：
    (一)戊○○於91年6月10日遭砍傷後，至長庚醫院進行治療，
      由丁○○進行診治，經診斷後為「腔室症候群」，並依「
      腔室症候群」方向進行後續治療。
    (二)戊○○至長庚醫院經丁○○醫師診治後，自行前往榮民總
      醫院診治，並經榮民總醫院診斷為「左拇指伸姆長肌斷裂
      」，其症狀為「左拇指伸展失能」，並有輕度肢障等事實
      ，為兩造所不爭執（見本院卷第67頁反面之筆錄），並有
      長庚醫院戊○○病歷1份、長庚醫院93年11月22日函桃園
      縣政府衛生局（93）長庚院法字第1111號函文、手術紀錄
      單8紙、榮民總醫院病歷1份、榮民總醫院診斷證明書、戊
      ○○持有之中華民國身心障礙手冊影本（見外放證物之長
      庚醫院及榮民總醫院病歷影本、原審北調字卷第12頁之長
      庚醫院函、第7頁至第11頁之長庚醫院手術紀錄單、第13
      頁之榮民總醫院診斷證明書、原審醫字卷第132頁之身心
      障礙手冊）可證，堪信為真實。
五、本件經依民事訴訟法第 463條準用同法第270條之1第1項第3
    款規定，整理並協議簡化爭點後，兩造同意就本院98年11月
    2日及99年2月1日準備程序中，兩造協議簡化之爭點為辯論
    範圍（見本院卷第73頁反面、94頁反面之筆錄）。茲就兩造
    之爭執點及本院判斷，分述如下：
    (一)本件戊○○主張伊於91年6月10日遭砍傷後，至長庚醫院
      進行治療，由丁○○進行診治，經診斷後為「腔室症候群
      」，而依「腔室症候群」方向進行後續治療，疏於發現真
      正症狀為「左拇指伸姆長肌斷裂」，但因丁○○誤診，治
      療時間已過，手臂神經已被污血泡壞，造成伊左拇指無力
      、食指無法正常彎曲，中指與大拇指須同時彎曲才能彎曲
      之傷害等語。丁○○、長庚醫院則以前開情詞為辯。經查
      ：
      1.戊○○於91年6月10日遭砍傷後，至長庚醫院進行治療
        ，由丁○○進行診治，認為戊○○左手臂腫脹嚴重並劇
        烈疼痛，係腔室症候群，隨即採取筋膜切開術，於戊○
        ○左手臂正面由上而下順手形狀方向，劃開一長約22公
        分、深約1公分，背面劃開長約16公分、深約1公分之醫
        療傷口，藉以達到消除壓力之目的，而依「腔室症候群
        」方向進行後續治療，此為兩造所不爭執。而丁○○上
        開治療方式屬治療腔室症候群之正常治療方式，有鑑定
        報告可考（見原審醫字卷第96-1頁）。
      2.按「腔室症候群」，係指因為肌肉叢的腔室內壓上升（
        通常是大於25-30 mmHg，一般正常的腔室內壓為小於10
        mmHg），使微血管灌流不足下降而不足供應組織的需求
        ，所產生一些症狀的症候群。其大多發生在遠端下肢、
        較少在前臂、大腿、上臂、臀部（依照機率由多到少排
        列）。在臨床診斷過程中，如果懷疑為「腔室症候群」
        ，首須測量腔室內壓，測量結果若腔室內壓大於25-30
        mmHg，即可懷疑為「腔室症候群」，則建議病患須施行
        肌膜切開術（Fasciotomy）和去壓迫（Decompression
        ）。又在可能為「腔室症候群」的病例上，只做臨床上
        PE（僅為臨床診斷）而排除是「腔室症候群」，這很容
        易誤診。在可能為「腔室症候群」的病例上要作腔室壓
        力的測量（見本院卷第40頁至第43頁之「腔室症候群」
        相關資料）。查，丁○○曾自陳：「病患（指上訴人）
        到醫院的第2天下午，我才被通知病患的手有腫脹。」
        、「我被通知時，當時病患的手臂已經腫脹得很嚴重了
        ，而且劇烈疼痛。我認為是腔室症候群。」、「假如沒
        有消腫，傷口沒有辦法癒合。病患在三十天時已經消腫
        了，所以可以作傷口縫合。我認為當時已經消腫到合理
        程度。」等語（見原審醫字卷第25頁反面之筆錄），足
        見戊○○於91年6月11日下午手臂已異常腫大，且有劇
        烈疼痛現象，而丁○○卻未為必要之腔室內壓測試，即
        逕行判斷為「腔室症候群」，而於同日晚間施行「筋膜
        切開術」。又丁○○具十七年經歷之專業骨科醫師，有
        深厚醫學知識背景，更應知悉在可能為「腔室症候群」
        的病例上，一定要作腔室壓力的測量，否則極容易發生
        誤診情形，然其卻捨棄該重要步驟，逕論戊○○之症狀
        為「腔室症候群」；嗣戊○○前往榮民總醫院診治，並
        經榮民總醫院診斷為「左拇指伸姆長肌斷裂」，其症狀
        為「左拇指伸展失能」，並有輕度肢障之事實，亦為兩
        造所不爭執，且有長庚醫院及榮民總醫院之病歷、手術
        紀錄單8紙、榮民總醫院病歷1份、榮民總醫院診斷證明
        書、戊○○持有之中華民國身心障礙手冊可證（見外放
        證物之長庚醫院及榮民總醫院病歷影本、原審北調字卷
        第7頁至第11頁之長庚醫院手術紀錄單、第13頁之榮民
        總醫院診斷證明書、原審醫字卷第132頁之身心障礙手
        冊）。足見丁○○應注意戊○○在可能為「腔室症候群
        」的病例上，一定要作腔室壓力之測量，否則極易發生
        誤診情形，卻未注意；甚者，更應注意造成該血管傷口
        之因，是否即為戊○○左手臂前因劃傷寬約2公分、深
        約1.5公分之傷害，而有可能傷及手臂肌肉神經部份，
        然卻未見丁○○為戊○○作進一步診治及確認，反稱戊
        ○○係「腔室症候群」，而採腔室症候群之治療方式，
        其有過失甚明。
      3.又丁○○關於腔室症候群之處置方法上雖屬無誤，惟依
        鑑定報告第八點亦記載：「『手臂不斷腫大』，而後得
        致『腔室症候群』之診斷，除了針對腔室症候群做處理
        外，理應探討造成腔室症候群之原因，而後針對原因處
        理，才不致有所疏失。」及第十點：「就整個醫療過程
        或方法而言，除了針對表面所見到的問題外，更應探討
        產生此問題之原因，並設法施以正確之處理；雖然神經
        斷裂後再修補，不能保證肌肉、肌腱功能恢復程度如何
        ，但總是盡力而為，以免疏失，…」等情（見原審醫字
        卷第96-1頁之鑑定報告）。益證丁○○雖針對腔室症候
        群施行筋膜切開術，但卻未探討造成腔室症候群之原因
        ，而疏於針對原因為處理，於此點上確屬有醫療之疏失
        。
      4.本件戊○○既已證明其傷勢未能治癒之原因，係因醫事
        人員之欠缺注意，否則通常不會發生，且此事故發生情
        形又在丁○○可掌控之範圍內，而無其他因素介入，戊
        ○○既因手臂傷勢至長庚醫院接受治療，卻在事後造成
        「左拇指伸姆長肌斷裂」之結果，自應認其已盡舉證責
        任。雖丁○○、長庚醫院提出教科書等資料為證，然益
        證對已縫合傷口有再度出血之可能性，既為教科書所載
        明，具有專業知識之醫師，更應注意防止各種出血之可
        能性，並應注意後遺症之出現；丁○○、長庚醫院既無
        法舉證因其他不可抗力之原因導致戊○○受傷之結果，
        是其抗辯丁○○診治及處置與戊○○手臂之腫脹無因果
        關係云云，殊不足取。
      5.戊○○於92年底至93年間因左手臂問題前往榮民總醫院
        看診，經榮民總醫院診斷為「左拇指伸姆長肌斷裂」，
        其症狀為「左拇指伸展失能」，此亦為兩造所不爭執。
        而丁○○於91年6月間診治時，何以未曾發現戊○○左
        拇指伸姆長肌斷裂？系爭鑑定報告第五點雖認為「…，
        又由91年6月10日之手術記錄，在腹壁及左前臂的傷口
        ，並無詳述左前臂傷口是否有肌肉之損傷；…」（見原
        審醫字卷第96頁之鑑定報告），然醫師於手術過程中，
        若有不慎損傷其他器官部位之情形，抑或疏未注意其他
        傷勢之部分，通常應無記載其疏失之可能，故病歷縱無
        「左拇指伸姆長肌」斷裂之記載，亦不足以作為有利於
        丁○○之認定。
      6.丁○○、長庚醫院雖辯稱依戊○○病歷第267頁之神經
        傳導暨肌電圖檢查報告，已指出戊○○神經受損，疑似
        導因於腔室症候群；再依病歷第307頁，亦記載戊○○
        因腔室症候群之後遺症導致左手正中神經及撓神經麻痺
        ，進而導致「左拇指伸姆長肌」無力云云，惟由此足證
        丁○○於診治期間，即發現戊○○左拇指伸姆長肌已有
        狀況，竟疏未檢查而漏未發現戊○○之左拇指伸姆長肌
        斷裂，致戊○○延至92年底自行至榮民總醫院進行治療
        ，而造成戊○○輕度肢障之結果（見原審醫字卷第132
        頁之身心障礙手冊），足證丁○○於此次醫療行為確有
        過失。而長庚醫院為其僱用人，自應負監督之責，復未
        依民法第188條第1項但書舉證有何免責事由，是長庚醫
        院自應與丁○○負連帶賠償責任。
    (二)按因故意或過失，不法侵害他人之權利者，負損害賠償責
      任。又受僱人因執行職務，不法侵害他人之權利者，由僱
      用人與行為人連帶負損害賠償責任；因可歸責於債務人之
      事由，致為不完全給付者，債權人得依關於給付遲延或給
      付不能之規定行使其權利。因不完全給付而生前項以外之
      損害者，債權人並得請求賠償，為民法第184條第1項、第
      188條第2項及第227條所明定。經查，本件丁○○及長庚
      醫院因不完全給付及過失行為，致戊○○之身體與健康權
      受有損害，則丁○○、長庚醫院自應連帶負損害賠償責任
      。又按慰撫金之多寡，應斟酌雙方之身分、地位、資力與
      加害之程度，及其他各種情形核定相當之數額，該金額是
      否相當，自應依實際加害情形與請求人所受之痛苦及雙方
      之身分、地位、經濟狀況等關係決定之。次按請求受僱人
      及其僱用人連帶賠償相當金額之慰撫金時，法院對於慰撫
      金之量定，應斟酌該受僱人及應負連帶賠償責任之僱用人
      ，並被害人之身分、地位及經濟狀況等關係定之，不得僅
      以被害人與實施侵權行為之受僱人之資力為衡量之標準（
      最高法院76年台上字第1908號判例意旨參照）。爰審酌丁
      ○○為長庚醫院醫師，長庚醫院為國內著名醫學機構，其
      醫療水準應可供患者信賴期待；而戊○○為68年10月2日
      出生（見原審醫字卷第134頁之戶口名簿），於91年6月間
      事故發生時僅23歲，其手臂肢體受傷前往長庚醫院就醫，
      然因丁○○之過失造成戊○○先後歷經多次手術，期間長
      達數月，其身心所受痛苦應可謂相當重大，其手臂遭傷害
      後，對於身體功能亦可能造成一定程度不良影響等一切情
      狀，且再審酌戊○○經該次醫療行為後，造成輕度肢障，
      並患有重度憂鬱症，此有大順醫院診斷證明書及病歷1份
      可證（見原審醫字卷第135頁之證明書、第136頁至第183
      頁之病歷），且自陳於受傷時每月薪資約3萬5,000元（見
      原審醫字卷第120頁反面之筆錄），已超過兩年多沒有工
      作；再審酌兩造之財產、收入情形等經濟狀況，及雙方之
      身分地位，認戊○○請求非財產上之損害300萬元，尚屬
      過高，應以30萬元為適當公允，逾上開部分之請求，自屬
      無據。則戊○○上訴請求丁○○及長庚醫院再連帶給付精
      神慰撫金270萬元部分，為無理由。
    (三)戊○○得否追加請求長庚醫院及丁○○再連帶給付醫療費
      用4萬6,128元、看護費11萬6,000元、勞動能力減損50萬
      元？
      戊○○主張伊至長庚醫院接受治療，雙方成立委任或近似
      委任之醫療契約，丁○○為長庚醫院之履行輔助人，其履
      行醫療契約顯有過失，依民法第224條規定，丁○○之過
      失視為長庚醫院之過失，長庚醫院加害給付侵害伊身體與
      健康權之債務不履行結果，應負損害賠償責任，是伊尚可
      依民法第227條、第227條之1準用第193條、第195條第1項
      、第544條規定，請求長庚醫院負損害賠償之責，伊追加
      請求長庚醫院及丁○○應再連帶給付66萬2,128元（醫療
      費用4萬6,128元、看護費11萬6,000元、勞動能力減損50
      萬元）等語。經查：
      1.關於醫療費用4萬6,128元部分：
        戊○○主張醫療費用部分，於長庚醫院支出2萬8,315元
        ，於榮民總醫院支出1萬7,813元，共計4萬6,128元等語
        。長庚醫院、丁○○對醫藥費收據形式上真正不爭執，
        惟辯稱實際用途戊○○未說明清楚云云。惟查，依戊○
        ○所提出之長庚醫院醫療費用收據（見本院卷第55頁至
        第57頁）所示，均對醫療明細有所記載，且為長庚醫院
        所出具；再參以戊○○在長庚醫院之病歷資料（見外放
        之病歷），計支出費用為1萬4,979元、5,488元、7,848
        元，合計2萬8,315元（計算式：14,979＋5,488＋7,848
        ＝28,315），均為必要費用。另依戊○○所提出之榮民
        總醫院收費證明書（見本院卷第37、38頁）所示，均對
        醫療明細有所記載；再參以戊○○在榮民總醫院之病歷
        資料（見外放之病歷），計支出費用為1萬1,892元、5,
        921元，合計1萬7,813元（計算式：11, 892＋5,921＝
        17,813），共計4萬6,128元（計算式：28,315＋17,813
        ＝46,128）。是戊○○此部分之主張，自屬有據。長庚
        醫院、丁○○此部分之抗辯，自不足取。
      2.關於看護費11萬6,000元部分：
        按「因親屬受傷，而由親屬代為照顧被上訴人之起居，
        固係基於親情，但親屬看護所付出之勞力，並非不能評
        價為金錢，只因兩者身分關係密切而免除支付義務，此
        種親屬基於身分關係之恩惠，自不能加惠於加害人。故
        由親屬看護時，雖無現實看護費之支付，但應衡量及比
        照雇用職業護士看護情形，認被害人受有相當於看護費
        之損害，得向加害人請求賠償，乃現今實務上所採之見
        解，亦較符公平正義原則。」（最高法院88年台上字第
        1827 號判決參照）。查，本件戊○○因傷住院醫療，
        在長庚醫院有48天，在榮民總醫院有23天（見本院卷第
        100頁至第104頁之資料），合計71天（計算式：48＋23
        ＝71），於此71天，先因左手臂腫大，且有發麻及發燙
        現象，由丁○○於戊○○左手臂正面由上而下順手形狀
        方向，劃開一長約22公分、深約1公分，背面劃開長約
        16公分、深約1公分之醫療傷口；嗣經榮民總醫院診斷
        為「左拇指伸姆長肌斷裂」，其症狀為「左拇指伸展失
        能」，足見戊○○於此期間無法自行料理生活起居，而
        須由親屬代為照顧，雖無現實看護費之支付，揆諸上開
        說明，仍應衡量及比照雇用職業護士看護情形，認戊○
        ○受有相當於看護費之損害，得以每日2,000元計算（
        見本院卷第134頁之資料）。是戊○○僅請求58天，即
        請求丁○○、長庚醫院連帶賠償看護費用11萬6,000 元
        部分（計算式：58天×2,000元＝116,000元），自屬有
        據。長庚醫院、丁○○雖抗辯戊○○之傷勢未達須看護
        之程度云云，惟未舉證以實其說。且觀之長庚醫院及榮
        民總醫院之病歷資料（見外放之病歷影本）所示，戊○
        ○因手術，於左手臂正面由上而下順手形狀方向，有一
        長約22公分、深約1公分，背面有長約16公分、深約1公
        分之傷口，其左拇指伸姆長肌斷裂，其症狀為「左拇指
        伸展失能」，顯屬無法自行料理生活起居，自須由人照
        顧。是長庚醫院、丁○○此部分之抗辯，自不足取。
      3.關於勞動能力減損50萬元部分：
        按不法侵害他人之身體或健康者，對於被害人因此喪失
        或減少勞動能力，或增加生活上之需要時，應負損害賠
        償責任，民法第193條第1項定有明文。是被害人身體或
        健康受侵害，致喪失或減少勞動能力，其本身即為損害
        。此因勞動能力減少所生之損害，不以實際發生者為限
        ，即將來之收益，因勞動能力減少之結果而不能獲致者
        ，被害人亦得請求賠償。其損害金額，應就被害人受侵
        害前之身體健康狀態、教育程度、專門技能、社會經驗
        等方面等酌定之。至於個人實際所得額，則僅得作為評
        價勞動能力損害程度參考，不得因薪資未減少即謂無損
        害（最高法院93台上字1489判決參照）。查，戊○○因
        丁○○過失之醫療行為及長庚醫院之不完全給付行為，
        造成「輕度肢障」之結果，有中華民國身心障礙手冊可
        考（見原審卷第132頁）；而戊○○為高中肄業，身高
        177公分、體重8、90公斤，受侵害前體能良好，從事諸
        如大理石切割、送貨員、地下污水處理等粗重工作，日
        薪為1,600元（見本院卷第135頁之資料），扣除假日，
        以一個月工作22天計，月薪約3萬5,000元（計算式：
        1,600×22＝35,200），因此醫療過失，因左拇指無力
        、食指無法正常彎曲、中指與大拇指必須同時方能彎曲
        ，致左手無法長時間使力，受有終身輕度肢障之傷害，
        因此對從事之粗重工作即產生影響（見原審北調字卷第
        13頁、本院卷第136頁之診斷證明書）。足見戊○○之
        勞動能力確有減損。再參以戊○○自91年6月10日事發
        至歷經多次手術及住院，至93年4月29日出院（見本院
        卷第100頁至第104頁之病歷摘要、收費證明單），將近
        2年期間，且住院時將近23歲（戊○○68年10月2日出生
        ），距平均退休年齡65歲，尚有32年，即384個月（計
        算式：32×12＝384）。又戊○○左手屬輕度肢障之傷
        害（見原審醫字卷第132頁之身心障礙手冊），然右手
        仍屬正常，及戊○○屬經濟弱勢，申請法律扶助、訴訟
        救助而無力另行花費鑑定勞動力喪失程度之一切情況，
        本院斟酌上情，認戊○○請求丁○○及長庚醫院連帶再
        給付50萬元，尚屬過高，應以32萬元為適當公允，逾上
        開部分之請求，自屬無據。
 五、綜上所述，戊○○請求長庚醫院與丁○○應連帶給付精神
     慰撫金30萬元及自起訴狀繕本送達之翌日即95年5月27日（
     見原審卷調解卷第17、18頁之送達證書）起，至清償日止
     ，按年息百分之5計算之利息，自屬正當，應予准許。至超
     過上開數額之請求部分，非屬正當，即屬不應准許。從而
     原審就上開應予准許部分，所為丁○○、長庚醫院敗訴之
     判決，並無不合；長庚醫院上訴論旨指摘原判決此部分不
     當，求予廢棄改判，為無理由，應駁回其上訴。就上開不
     應准許部分，原審所為戊○○敗訴之判決，亦無不合，戊
     ○○上訴論旨指摘原判決此部分不當，求予廢棄改判，為
     無理由。關於戊○○追加請求長庚醫院、丁○○再連帶給
     付醫療費用4萬6,128元、看護費11萬6,000元、勞動能力減
     損32萬元，合計48萬2,128元（46,128＋116,000＋320,000
     ＝482,128）及自追加書狀繕本送達之翌日即98年9月22日
     （戊○○僅提出98年7月28日之追加書狀送達資料--見本院
     卷第140頁，無法提出送達回執，故以本院98年9月21日準
     備程序期日之翌日即98年9月22日為利息起算日）起，至清
     償日止，按年息百分之5計算之利息部分，自屬正當，應予
     准許；超過上開部分之請求，非屬正當，應予駁回。又本
     件所命給付之金額未逾150萬元，本院判決後即告確定，自
     無庸為准、免假執行之宣告，是戊○○假執行之聲請應予
     駁回。
六、兩造其餘之攻擊或防禦方法及所用之證據，經斟酌後，認為
    均不足以影響判決之結果，爰不逐一論列。
七、據上論結，本件戊○○、長庚醫院之上訴，均為無理由，戊
    ○○追加之訴，為一部有理由，一部無理由，依民事訴訟法
    第450條、第449條第1項、第78條、第79條、第85條第2項，
    判決如主文。
中    華    民    國    99    年    7     月    6     日
                    民事第十六庭
                        審判長法  官  王聖惠
                              法  官  謝碧莉
                              法  官  邱瑞祥
正本係照原本作成。
戊○○如不服本判決，應於收受送達後20日內向本院提出上訴書
狀，其未表明上訴理由者，應於提出上訴後20日內向本院補提理
由書狀（均須按他造當事人之人數附繕本）上訴時應提出委任律
師或具有律師資格之人之委任狀；委任有律師資格者，另應附具
律師資格證書及釋明委任人與受任人有民事訴訟法第466條之1第
1項但書或第2項（詳附註）所定關係之釋明文書影本。如委任律
師提起上訴者，應一併繳納上訴審裁判費。
長庚醫院、丁○○不得上訴。
中    華    民    國    99    年    7     月    6     日
                              書記官  詹麗珠
附註：
民事訴訟法第466條之1（第1項、第2項）：
對於第二審判決上訴，上訴人應委任律師為訴訟代理人。但上訴
人或其他法定代理人具有律師資格者，不在此限。
上訴人之配偶、三親等內之血親、二親等內之姻親，或上訴人為
法人、中央或地方機關時，其所屬專任人員具有律師資格並經法
院認為適當者，亦得為第三審訴訟代理人。

司法院資訊處製作；財團法人民間司法改革基金會備份。
